臺灣基隆地方法院民事判決　　　　　　 99年度重家訴字第4號
原　　　告　丁○○
訴訟代理人　黃丁風律師
　　　　　　黃雅羚律師
　　　　　　黃敬唐律師
被　　　告　丙○○
　　　　　　甲○○
共　　　同
訴訟代理人　簡維能律師
　　　　　　陳美華律師
被　　　告　乙○○
特別代理人　楊政雄律師
上列當事人間終止借名登記事件，本院於100年4月20日言詞辯論
終結，判決如下：
    主  文
原告之訴及假執行之聲請均駁回。
訴訟費用由原告負擔。
    事實及理由
一、原告主張：
 (一)原告之父、母為戊○○（民國73年5月13日死亡）、己○○○（95年10月15日死亡），育有4女、3子，依序為訴外人庚○○○、辛○○○、被告乙○○（78年9月21日宣告禁治產
    ）、原告、訴外人壬○○（70年8月5日死亡）、被告丙○○
    及訴外人癸○○。戊○○生前，在台北縣瑞芳鎮（改制後為
    新北市瑞芳區，下同）○○○路○號設置豬寮養豬為業，死
    亡時，遺有如附表所示之不動產、豬隻60餘頭與鐵牛車1台
    ，銀行無存款，尚積欠飼料行等債務約新台幣（下同）2 、
    30萬元，因斯時庚○○○、辛○○○均已出嫁，故如附表所
    示之遺產協議由原告、被告丙○○、乙○○與訴外人癸○○
    共同繼承，各有4分之1所有權；又戊○○死亡時，原告為家
    中唯一成年而有工作能力之人，一肩挑起養豬與清償債務之
    責任，並藉此提供扶養母親與供給未成年弟妹（即被告丙○○、訴外人癸○○）生活與就學及無工作能力之乙○○生活
    之需。
(二)原告投入養豬與駕駛鐵牛車工作4、5年，78年間，為擴大養
    豬規模，與訴外人庚○○○共同出資購買土地，飼養豬隻頭
    數擴增至約1000餘頭，並在台北縣瑞芳鎮公有市場設豬肉攤
    ，自養自銷，批售豬肉（平時每日宰殺販售2頭，年節時更
    多，生意尚佳），辛苦經營至82年間，已略有積蓄。而81年
    間，加油站開放民營，台北縣瑞芳鎮○○○路1號之豬寮位
    於瑞八公路旁，車流量多，沿途之加油站尚少，原告認於上
    址經營加油站業務，有利可圖，遂以多年養豬、經營肉攤所
    得，加上停養販售全部豬隻可得之資金，轉業經營加油站業
    務。惟加油站業務之經營須以「公司」組織名義申請，有限
    公司之出資股東應有5人以上（91年11月12日修正前公司法
    第98條第1項規定），為湊足符合上開公司法規定之最低出
    資股東人數，因81年5月間原告尚未結婚，只得借用家人即
    被告丙○○、甲○○、乙○○與訴外人癸○○名義與原告湊
    成5人為股東，各登記出資額240萬元，於81年5月15日，由
    原告書立委託書委請會計師袁書玲辦理設立登記資產負債表
    之簽證，並於81年5月20日辦妥○○加油站有限公司（下稱
    ○○公司）之設立登記，嗣於83年2月間，○○公司所屬之
    「○○加油站」（設台北縣瑞芳鎮○○○路1號）建造完成
    ，開始營業。
(三)因○○加油站面積不夠大，無法供大客、貨車或貨櫃曳引車
    進站加油，為爭取該生意，86年6月間，原告以「○○加油
    站股份有限公司籌備處」（下稱○○公司籌備處）名義與訴
    外人蘇溪潭簽約承租台北縣瑞芳鎮○○○段大寮小段53-7、
    -13、-17、-22、-34地號等5筆土地，並以○○公司籌備處
    名義向主管機關申請加油站之設置許可與辦理相關環保、水
    保等事宜，91年6月間，申請設置許可與相關之基地水保工
    程等完成，得動工建造加油站，原告委請會計師辦理公司登
    記，沿用保留公司名稱使用權多年之「○○公司」名義，並
    以預定之組織即借用被告丙○○（登記持股12萬股）、甲○○（登記持股12萬股）與訴外人辛○○○（登記持股12萬股
    ）加上原告（登記持股72萬股）與原告配偶寅○○（登記持
    股12萬股)名義，申請○○公司設立登記，建造○○加油站
    ，92年12月建造完成，開始營業。又原告為爭取更多之加油
    生意，於89年間，原告購得台北縣瑞芳鎮○○○段○○○
    段189、191地號土地後，以○○公司名義申請在上開土地上
    設置另一家即「○○加油站」，92年3月間建造完成（門牌
    編訂為台北縣瑞芳鎮○○○路356號），加入營業。
(四)前述3家加油站，其設置建造之資金均由原告籌措支應，自
    開始營業時起迄今，亦均由原告單獨經營，盈虧均歸原告個
    人所有或負擔。鑑於：「兩造年幼時，家庭經濟困難，姊妹
    及弟弟生活很苦；原告建造○○加油站時，丙○○、乙○○
    與癸○○提供附表編號1、3至5之不動產供抵押擔保，協助
    原告向銀行借錢；原告為設置建造○○加油站，丙○○、乙○○、癸○○與原告共有附表編號2之房屋同意原告拆除，
    原告在同址改建○○加油站之營業室、值班室等用途之建物
    ；原告借用渠等名義登記為○○公司出資股東或○○公司股
    東。」等情，原告改業經營加油站事業有成，無不盡力提供
    兄弟姊妹必要之幫助，多年來並給付被告丙○○之補償金或
    酬勞金達8,566,913元。惟嗣因萬瑞快速道路及國道5號高速
    公司先後通車，沿路之民間加油站又紛紛設立，原告經營前
    述3家加油站，生意已不如往昔，而無法滿足被告丙○○無
    止境之索求，詎被告丙○○對原告施加語言暴力，更對原告
    配偶寅○○施加肢體暴力，被告丙○○並於98年4月間聲請
    法院裁定爭取對禁治產人乙○○之監護權（本院98年度監字
    第37號，已撤回聲請），以達掌控○○公司出資額比例3/5
    ，圖謀奪取原告就○○公司經營權，復對原告提起涉嫌侵占
    等案件之告訴。因被告丙○○之前開作為，已將原告借用渠
    等名義登記為○○公司出資人或○○公司股東之原意失焦或
    事實扭曲，為杜紛爭，原告通知終止被告丙○○、甲○○與
    訴外人癸○○、庚○○○終止前揭借名登記，訴外人癸○○
    、辛○○○已同意終止借名，惟被告丙○○、甲○○竟拒絕
    配合辦理。為此爰類推適用民法第549條、第541第2項規定
    ，終止借用被告丙○○、甲○○、乙○○之借名登記，請求
    被告3人將前揭借名登記之出資或持有股份變更登記為原告
    出資、持有。並聲明：1.被告丙○○應將於○○公司240 萬
    元之出資額、於○○公司12萬股（每股10元）之股份，移轉
    登記與原告。2.被告甲○○應將於○○公司240萬元之出資
    額、於○○公司12萬股（每股10元）之股份，移轉登記與原
    告。3.被告乙○○應將於○○公司240萬元之出資額，移轉
    登記與原告。4.訴訟費用由被告負擔。5.原告願供擔保，請
    准宣告假執行。
(二)對被告抗辯之陳述
  1.附表編號1至5之不動產，依公告現值加計4成及原告於78 年
    10月間借用上述不動產抵押貸款，設定最高限額120萬元等
    情計算，82年間之不動產價值僅約286萬餘元，故被告丙○○等辯稱○○公司、○○公司之營運係以原告及被告丙○○
    、乙○○等人之家產投入，○○加油站興建之費用係以家產
    設定抵押予中國農民行貸款而來，附表編號1至5之不動產市
    值於82年間應有1,800萬元云云，均非可採。
  2.原告經營○○公司建造○○加油站，於82年5月15日以經營
    養豬事業需資金為由，申請「財團法人農業信用保證基金」
    （下稱農信保基金）保證，以原告為借款人，被告丙○○及
    訴外人癸○○為連帶保證人，向中國農民銀行基隆分行貸款
    500萬元，此貸款係洽請農信保基金保證而貸得之無擔保放
    款，迄82年7月10日止，已撥借450萬元，82年7月23 日，中
    國農民銀行要求原告提供附表編號1、編號3至5之不動產，
    分別設定本金最高限額840萬元、600萬元之抵押擔保，並增
    提○○公司為抵押債務人，此抵押設定乃前述「500萬元無
    擔保放款」撥款後，再為補充之形式上設定登記，並非如被
    告丙○○所辯係以家產投入或家產抵押貸款而取得之資金；
    82年11月22日，○○加油站建站工程進行中，原告所飼養豬
    隻尚未全部出售，欠缺資金，再以○○公司之營業室、值班
    室等建物建造完成，增提設定為條件，以○○公司為借款人
    ，原告、被告丙○○、乙○○、訴外人癸○○、己○○○為
    連帶保證人，貸得無擔保放款570萬元，銀行並未要求增加
    或變動附表編號1、3至5不動產抵押設定，故此筆貸款亦非
    以家產投入或家產抵押貸款而取得之資金；83年1月12日，
    ○○加油站工程已接近完工，原告所飼養豬隻尚未全部出售
    ，再提供原告與訴外人庚○○○共有之土地供擔保，以原告
    為借款人，被告丙○○及訴外人庚○○○為保證人，向中國
    農民銀行基隆分行貸款200萬元，故此筆貸款與被告丙○○
    所稱之家產無關。前述第1筆貸款，由原告以拍賣豬隻售得
    價金及○○加油站之盈餘，自83年11月1日起至84年2月3日
    止陸續償還；以○○公司名義借得之前述第2筆貸款570 萬
    元及原告名義借得之前述第3筆貸款200萬元，原告為減輕利
    息支出，及為使上開200萬元借款之利息得申報為○○公司
    進項成本費用，遂於83年12月16日，以○○公司為借款人，
    向中國農民銀行基隆分行貸款770萬元，借得款項清償前述
    第2筆貸款570萬元及第3筆貸款200萬元。而該770萬元，原
    告於84年底前結束全部養豬事業，陸續取得資金，84年2 月
    7日起分次償還，迄84年10月27日全部清償，85年1月8日塗
    銷附表編號1、3至5及○○公司新建營業室、值班室等建物
    之抵押設定。是被告丙○○、乙○○與癸○○所有附表編號
    1至5之不動產，對於原告取得部分建站資金，固有幫助，惟
    非被告丙○○所辯係以家產投入或家產抵押貸款而取得之資
    金，且原告借用被告丙○○上述不動產供擔保，亦給付被告
    丙○○800多萬元代價，顯非無償。
  3.原告給與被告丙○○補償或酬勞金、支付訴外人癸○○學費
    、生活費及照顧被告乙○○，係本於兄弟姐妹情及感恩之心
    ，願與被告丙○○、乙○○及訴外人癸○○共享原告經營加
    油站之成果，是原告於另案偵查時縱有「公司是家族企業」
    「乙○○是公司股東，所以公司給他錢，算薪資所得。」等
    供述，乃是緣於前述心態之供述，且當時被告丙○○告原告
    違反稅捐稽徵法，故原告稱給付給被告乙○○薪資為公司分
    紅，係一種答辯方式，並非真實，亦不影響○○公司、○○
    公司係原告經營之事實認定。
  4.原告於86年6月間即以○○公司籌備處名義與地主簽約、申
    請主管機關許可及審查，就○○公司之「名稱」及「組織」
    性質，於公司法第2條90年11月12日修正前即已特定或預定
    ，不得變更。而86年間，股份有限公司須有股東7人組成，
    原告既將擬設立公司定為股份有限公司，故當時已預備及洽
    詢借用自家人共7人名義，以備設置加油站之許可及審查等
    手續完成時，即得送件申請設立登記。是於91年6月20 日申
    請設立時，使用以原預定之○○公司「名稱」與「組織」，
    而借用丙○○、甲○○與辛○○○名義擔任股東，由丙○○
    、甲○○與原告組成董事會，選任原告為董事長，而原告配
    偶寅○○擔任監察人，要非無故，且設立登記之資本額1200
    萬，除93萬元乃原告向辛○○○借款存入外，餘均由原告存
    入，被告丙○○、甲○○既未實際繳納股款，自不得以設立
    登記之股份，據以主張於○○公司有該股權。
  5.原告於98年6月24日提本件起訴，迄99年12月29日止，期間
    約1年半餘，被告丙○○、甲○○從未主張參與養豬及販售
    豬肉工作，嗣始稱有協助原告養豬及販售豬肉，前後立論不
    一，委無可取。原告係因負責養豬及照顧豬寮，無法配合載
    豬肉至外販售，曾請被告丙○○幫忙開車載母親至外販售，
    並印製名片，惟被告丙○○僅賣了3天，即不願再販售，且
    由被告丙○○提出之名片存放10餘年，留存到泛黃陳舊，尚
    未用出，適足證明該名片根本沒有在使用，否則焉可能存放
    到泛黃陳舊？故其所為協助養豬與賣豬肉之供述，自屬虛假
    。被告丙○○另稱持有中油公司業務考察證，執稱伊協助經
    營加油站云云，惟查中油公司舉辦國外（泰國）旅遊（名為
    業務考察），加盟經銷商均可報名參加，原告沒空參與，遂
    請被告丙○○陪同母親己○○○參加，中油公司發給參與之
    團員每人1紙業務考察證，佩掛胸前，以資識別，被告丙○○乃前述原因而取有中油公司業務考察證，不得據以謂其參
    與原告加油站業務經營之證明。又有關基隆市政府將養豬廢
    水的補助款匯入被告丙○○帳戶部分，係因原告設籍在瑞芳
    ，係瑞芳農會會員，而養豬所在地是在基隆市深澳坑，設置
    廢水處理設備申請補助必須向基隆市農會申請，故請被告丙○○遷籍至養豬場，借用被告丙○○名義為基隆市農會贊助
    會員而申請補助款，自難據以主張被告丙○○有參與原告養
    豬事業之經營。
二、被告均聲明駁回原告之訴，並分別以下列辯詞資為抗辯：
 (一)被告丙○○、甲○○方面
  1.81年間，原告及被告丙○○之母己○○○決定以家產經營加
    油站，並由原告、被告丙○○、甲○○、乙○○及訴外人癸○○等5人為股東，設立○○公司。○○公司設立時，所有
    股東均未實際出資，而係向他人借款1,200萬元，於辦妥公
    司設立登記後，立即將所借之款項全部返還貸與人。嗣後○○公司為設立○○加油站須用資金，故於82年7月23日以原
    告、被告丙○○、乙○○及訴外人癸○○共同如附表編號1
    、3、4、5土地及建物為擔保，設定最高限額1,560萬元之抵
    押權，向中國農民行借款共1,270萬元，而○○加油站興建
    費用雖有2千3百多萬元，然○○加油站於83年1月13日開業
    前實際支付之工程款僅有8,395,483元，故上述貸款金額已
    足以支應○○加油站營運前應支付之工程款。又為興建○○
    加油站，被告丙○○除同意以前揭共有之土地及建物為擔保
    貸款外，並同意將其與原告、被告乙○○及訴外人癸○○共
    同之如附表編號2之建物拆除，再於原地興建○○加油站之
    加油雨棚、營業室、值班室等，且嗣後興建之建物即門牌號
    碼台北縣瑞芳鎮○○○路1號（建號為台北縣瑞芳鎮○○○
    段○○○段826號）登記為○○公司所有，該建號嗣亦為
    中國農民銀行抵押借款之擔保物。而向中國農民銀行之借款
    ，因○○加油站營運後，盈餘豐厚，而以其盈餘償還。另89
    年間○○公司股東因○○公司之盈餘頗豐，故股東乃合意以
    公司盈餘再設立○○加油站。復於91年間，原告、被告丙○○、甲○○及訴外人寅○○、辛○○○合意成立○○公司，
    並擔任○○公司之股東，嗣○○公司設立○○加油站，其設
    立之相關費用及建設費用亦係以○○公司之盈餘支付。是○○公司設立之○○加油站資金係以原告、被告丙○○、乙○○及訴外人癸○○共同之房地貸款而來；○○加油站、○○
    加油站設立之資金則係以○○公司之盈餘而來，原告主張○○公司及○○公司係以其所有資金設立、由其獨力經營，被
    告丙○○、甲○○、乙○○均係借名登記之股東，顯與事實
    不符。而被告甲○○雖非上述家產之共有人，惟其於80年4
    月間即與被告丙○○結婚，婚後與己○○○、原告同住，對
    家庭及己○○○均相當照顧及盡力，故己○○○因上開因素
    ，而作主同意被告甲○○擔任○○公司及○○公司之實質股
    東，故被告甲○○並非借名登記之股東。
  2.原告迄今未能舉證證明兩造間有借名登記之合意及借名登記
    之事實，僅提出○○加油站、○○加油站、○○加油站興建
    費用之證據，惟該等證據無法證明費用係原告自有資金支出
    ，是其主張兩造間就登記於被告丙○○、甲○○、乙○○之
    ○○公司出資額各240萬元及登記於被告丙○○、甲○○之
    ○○公司股份各120萬股存在借名登記之法律關係，實屬無
    稽。況若原告與被告間有借名登記為股東情事，○○公司及
    ○○公司應為原告個人所有，而非「家族企業」，然原告於
    台灣基隆地方法院檢察署98年度偵字第1032號被訴侵占等罪
    嫌案件偵查（下稱另案偵查）初次開庭時，即供述：「公司
    是家族企業」「乙○○是公司股東，所以公司給他錢，算薪
    資所得。」「（公司到底有無分紅？）有，因為○○加油站
    的土地丙○○、癸○○、乙○○都有持份。」等語，是原告
    於本件訴訟主張兩造間有借名登記關係存在云云，自無可取
    。且依社會常情，實際出資之人保障自己之權利，均會將自
    己之股份或出資額登記比例占公司全部股份或出資額之絕大
    部分，惟○○公司之股東5人，每人出資額均登記為240萬元
    ，且原告自稱每月給付被告丙○○、甲○○5萬元，並給付
    每年年獎金10萬元以上，給付金額近2,000萬元，則倘被告
    丙○○、甲○○僅係○○公司之借名登記股東，原告何須一
    再給付金錢與被告丙○○、甲○○？故被告丙○○、甲○○
    並非借名登記之股東甚明。再由91年6月20日申請設立○○
    公司前，公司法已於90年11月12日修正股份有限公司之設立
    ，僅須2人以上股東，則若○○公司為原告個人實際出資之
    公司，其大可僅以其配偶寅○○為股東或以其自己子女名義
    登記為股東，何以須再借用被告丙○○、甲○○與訴外人辛○○○之名義設立登記，亦可證明原告並非借用他人名義登
    記為股東。
  3.又被告丙○○於69年間就讀瑞芳高級工業職業學校之建教合
    作班，當時即開始工作而領有薪水，故被告丙○○自有工作
    起，不僅未向家裡拿錢花用，甚至將所賺得之薪水拿給母親
    補貼家用，故原告主張其於戊○○死亡後，扶養被告丙○○
    云云，實與事實有違。被告丙○○於畢業後，即外出工作，
    惟均與住在家裏與父母親、原告同住，80年4月6日結婚後，
    亦同。而被告丙○○於工作之餘，均協助家裏從事養豬及豬
    肉之販售，並曾向基隆市政府申請補助興建養豬廢水池，獲
    基隆市政府核准而將補助款匯入被告丙○○所有之瑞芳地區
    農會帳戶內，且被告甲○○與被告丙○○結婚後，除照顧被
    告乙○○外，並協助己○○○、原告及被告丙○○從事養豬
    及豬肉之販售。另79年間，全台豬隻生產過剩，豬肉價格降
    低，被告丙○○為貼補家用，在家設立「○○工程行」，惟
    「○○工程行」於80年6月間即已歇業，而被告丙○○於80
    年11月後，雖亦曾到一銘科技工業股份有限公司工作，然因
    原告與被告丙○○及母親合意經營加油站，故於○○公司設
    立登記前，原告係利用工作之餘參與加油站之興建，嗣後為
    全力參與加油站之興建、經營，於81年8月間即辭去一銘公
    司工作，並以○○公司員工名義投保勞保，直至96年6月1日
    將投保單位改為○○公司，且被告丙○○嗣後亦參與加油站
    之經營，故曾印製隸屬○○公司之名片，並代表○○公司參
    加中油公司加油站連鎖經營業務考察。是被告丙○○、甲○○均非人頭股東，且實際參與加油站之興建及經營甚明。
  4.原告自承為興建○○加油站，以原告、被告丙○○、乙○○
    及訴外人癸○○共同繼承之附表編號1至5之不動產設定抵押
    而分別借款500萬元及770萬元，總計貸得1,270萬元，而原
    告亦自認銀行貸放款額度（或設定額度）通常按抵押品市值
    8成計算，且原告亦不爭執附表編號1之不動產於82年7月26
    日設定最高限額抵押權840萬元、附表編號3至5之不動產於
    同日設定最高限額抵押權600萬元（附表編號2之建物係為興
    建加油站而拆除），故上揭房地設定最高限額抵押權總額為
    1,440萬元。換言之，附表編號1、3至5不動產於82年間之總
    市值約為1,800萬元，原告主張上述不動產市價僅約150萬元
    或286萬元云云，不足採信。又依原告所述前揭3筆500萬元
    、570萬元、200萬元借款之金額及時間，可證原告於○○公
    司設立及○○加油站興建之初，並無資金得以投入，而係用
    貸款所得款項支應○○加油站興建初期所須之開辦及興建費
    用；且第1筆借款因原告之信用不足，故嗣後銀行要求原告
    提供擔保，始願意繼續撥款。又依第1、2、3筆之貸款資料
    顯示，借款人、債務人分別為原告、被告丙○○、乙○○、
    訴外人癸○○、庚○○○、己○○○等人，如借款有擔保物
    ，或為附表編號1、3至5之不動產，或為丁○○、庚○○○
    所有之不動產，向銀行借款，益證○○公司、○○加油站係
    屬家族企業。再第2筆570萬元之借款與第3筆200萬元之借款
    ，嗣後雖合併為1筆770萬元之借款，惟與第1筆500萬元之借
    款相同，亦以附表編號1、3至5不動產為擔保而設定最高限
    額抵押權1560萬元，並將債務人改為丁○○、丙○○、癸○○、乙○○、○○公司，同時將丁○○與庚○○○共有之土
    地亦變更抵押設定權利內容變更，變更為最高限額600萬元
    ，債務人改為丁○○、庚○○○、○○公司，故原告主張第
    2筆借款及第3筆借款均與附表編號1、3至5之不動產無關云
    云，顯與事實不符。再者，因○○公司及○○加油站係家族
    事業，故難僅以各該借款一開始係以原告或原告及訴外人庚○○○名義申請農業專案貸款，即認原告獨資興建加油站。
  5.原告雖主張其支付○○加油站興建之資金來源，係其自73年
    起至84年間從事養豬事業10年間之收入，惟倘原告自己之養
    豬事業，足以支應○○加油站之興建費用，原告應在○○加
    油站興建之初即將豬隻出售，以支應興建費用，而無須再向
    銀行借款高達1,270萬元。且依原告所提出其個人於金融機
    構之往來明細，其於81年5月20日○○公司設立登記前，於
    瑞芳地區農會信用部之存款大多僅有2、30萬元，於82年2月
    1日為存款最多時仍不到100萬元，於彰化銀行之存款僅有5
    萬元，而上開2帳戶於81年5月20日時，亦分別僅有376,404
    元、708元，是原告並無任何資力得以獨立設立公司、興建
    加油站甚明。又家族於深澳坑養豬之頭數，原不及200頭，
    嗣後始達到300餘頭豬之情，有84年1月之中國時報報導可證
    ，且於79年底因全台灣養豬戶所養總豬隻過剩，因此豬肉價
    格慘跌至100公斤僅賣2,800元，是原告主張其飼養豬隻1千
    餘頭及84前結束養豬事業前，國內未發生口蹄疫，國內豬肉
    價格平穩為由，主張其因販售豬肉而利潤頗豐云云，顯與事
    實有違。原告雖主張其出售豬隻得款共16,038,968元，然依
    原告所提存摺及活期存款帳卡，除記載「1461」為農會供銷
    、「1263」農會推廣部，而與豬隻之出售有關外，其餘均無
    法證明存入之款項為賣豬之貨款。而依卷內台北縣瑞芳地區
    農會99年2月22日北縣瑞農計字第0990010125號函所附原告
    參加毛豬運輸保險之記錄所示，原告透過瑞芳農會出售之豬
    隻僅有1,618隻，且原告主張出售豬隻所得豬款，均未扣除
    飼養豬隻應花費之成本，經以行政院農業委員會所統計基隆
    市於81年至84年間供應屠宰豬隻頭數及活體重量資料及台灣
    省政府農林廳統計之81年至84年間養豬戶每百公斤獲利資料
    為基礎，計算原告81年5月至84年10月3年6個月期間，透過
    瑞芳地區農會出售豬隻1618頭之獲利亦僅1,972,243元，故
    原告主張其透過農會出售豬隻得款10,643,908元云云，縱係
    屬實，亦非全部均為原告之獲利。況扣除於該3年6個月期間
    ，原告個人及家庭日常生活所需，則其可動用之所得更少，
    且原告亦未提出證據證明其所稱賣豬之獲利，均係用於支付
    ○○加油站興建及開辦費用，是以原告主張其賣豬獲利全部
    用在興建加油站及以貸款支付興建○○加油站不足之1,000
    多萬元係其賣豬款支應云云，要無可採。
  6.○○公司與○○公司為家族公司，於設立時，原告及被告丙○○之母己○○○仍在世，渠等兄弟均尊重母親之意見及指
    示，當時○○公司之股東加入被告甲○○、訴外人癸○○，
    ○○公司之股東加入被告甲○○、訴外人寅○○、辛○○○
    ，均係己○○○之意，詎原告嗣後產生私心，欲將○○公司
    及○○公司全部據為己有，而編造不實情事，並以○○公司
    登記各股東之出資額與○○公司登記各股東股份比例問題，
    主張其係借名登記之證據，實屬牽強附會。兩造間並無借名
    登記之法律關係存在，原告主張終止借名登記關係，請求被
    告等將○○公司出資額、○○公司股份變更登記為原告所有
    云云，顯無理由，應予駁回。
  (二)被告乙○○方面
    除援用被告丙○○、甲○○前揭(一)4.之答辯外，並另答辯如
    下：
  1.公司法於90年11月12日即已修正施行，將股份有限公司改為
    2人以上股東，有限公司修正為1人以上股東組成即可，則原
    告所述之借名登記為真，何以於公司法修正將近8年均未通
    知被告乙○○終止借名登記之事？且原告在另案偵查第一次
    開庭，即自承「加油站是家族事業」、「乙○○是公司股東
    所以給她錢」等情，是在委任律師之後，方開始主張兩家公
    司均是其個人出資，以及乙○○之股份是借名登記、其個人
    有足夠之資力云云，可見原告在未經專業人士指示前有關「
    家族事業」之陳述，顯然才是其個人真意，也才是○○公司
    、○○公司兩家公司登記過程的實際情形。原告雖稱是基於
    「本兄弟、兄妹、姊弟情以及感恩之心，願與丙○○、乙○○及癸○○共享原告經營加油站之成果」云云，惟乙○○在
    母親己○○○在世時，是與母親及丙○○家人共同居住，而
    由母親及丙○○家人照顧，本件加油站使用家族共有之土地
    ，亦未見原告支付被告乙○○使用土地之對價，目前只見原
    告起訴主張乙○○之股份應移轉至其名下，因此原告稱是因
    分享之心情所以有上開陳述云云，實難令人置信。
  2.被告乙○○在○○公司81年5月登記前之78年9月21日，即經
    台灣台北地方法院宣告為禁治產人，並由母親己○○○擔任
    監護人。因禁治產人凡事均須法定代理人之同意，原告如果
    只是為了湊足5個人頭股東，大可以借用母親己○○○之名
    義或其他成年人之名義登記，即可方便行事，又何必如此大
    費周章借用受禁治產宣告人之名義辦理公司登記？由○○公
    司出資額刻意登記在受禁治產宣告之乙○○名下，且○○公
    司5位股東登記出資額同為240萬元及證人李瑞興、陳清焱之
    證述，可證登記在被告乙○○名下之出資額，應屬母親己○○○生前為照顧被告乙○○所為之財產分配，該資本額顯非
    原告個人之出資。
  3.原告迄今無法舉證證明兩造間有借名登記之合意及借名登記
    之事實，且不能證明○○公司登記之出資額，以及其個人有
    資力獨資興建○○加油站等情；另就○○公司部分，於公司
    法修正後，原告請會計師辦理登記時，又將共同被告丙○○
    甲○○登記為股東等情，已與其起訴主張借名登記之經驗法
    則不符。至於○○公司各股東之股份，原應為相同股份之登
    記，然當時公司設立登記係委由原告辦理，原告竟擅自將自
    己之股份登記為720萬元，其他股東登記為120萬元，當時共
    同被告等因未調閱公司設立登記資料，致未及時發覺。而原
    告嗣後更產生私心，欲將○○公司及○○公司全部據為己有
    ，甚至倒果為因，以兩家公司登記比例不同主張是由其指定
    登記方式云云，於本件程序編造諸多不實情事，實無可取。
  4.原告雖稱公司及興建第一間加油站之出資均是以其個人賣豬
    之款項而來云云。惟原告所提之瑞芳農會存摺，僅84年6 月
    21日之378,252元以及84年8月7日之364,308元2筆款項在「
    摘要」欄記載「毛豬款」，其餘所謂「豬款」，都是一般匯
    款或存款，至於「豬款」只是原告自行加註，被告否認全部
    存款均為原告買豬所得款項。且原告果在81年至84年賣豬所
    得款項高達1千餘萬為真，何以原告帳戶之結存餘額僅為數
    千元到約20餘萬元不等？又原告在此期間獲利既如此之豐厚
    又何必要向銀行借款？是原告稱因賣豬千頭獲利高達千萬元
    云云，顯然虛灌數量且未扣除成本而與事實明顯不符。況原
    告對於豬隻數量或稱1000餘頭，或稱700餘頭，數量前後矛
    盾，因此原告有關豬款獲利足以證明其資力之陳述並不可採
    。
  5.原告又稱是以無擔保借款興建加油站，可見其個人有資力獨
    資成立公司並興建加油站云云。惟依原告提出之82年5月15
    日之500萬元借貸契約記載，借貸期間為7年（82.5.15-89.5
    -1 5），在借貸期間（82.7.23）銀行即要求提供不動產擔
    保，並依一般慣例設定借貸金額1.2倍之最高限額抵押權600
    萬元，此種借貸即屬有擔保之借貸，且借貸契約載明：「五
    、借款人、連帶保證人及擔保品提供人均願切實遵守另向貴
    行簽訂之約定書所列各條款，並將該約定書視為本借據之一
    部。」等語，顯見擔保亦為借貸內容之一部分，且銀行在不
    動產設定抵押權通常內部會經過評估，設定抵押權之金額通
    常低於市價，以便將來可以拍賣抵押物求償，此為一般金融
    機構設定抵押權之通常觀念而為一般常態事實，由此亦可證
    明，本件共有土地之價值顯然高於登記之抵押權金額，至於
    原告稱銀行只是形式補登記、抵押土地價值遠低於借款金額
    云云，顯與一般銀行設定慣例有違，對此變態事實，原告自
    應另行舉證。另原告提出之原證32-2抬頭雖有「無擔保放款
    帳」之記載，惟該書證只是銀行一般用紙，與上開借貸契約
    內容及設定抵押權之事實相違背，自不能僅以該銀行用紙反
    推論原告是無擔保借款。且該500萬元是將包括被告乙○○
    在內股東列為債務人，是該筆借款即非原告個人借款，亦不
    能因此證明原告有資力興建加油站等情。又82年11月22日之
    第2筆570萬元之借款人是○○公司，非原告個人，原告稱該
    借款可以證明個人資力云云，亦與事實不符。且該次公司的
    570萬元借款及前次500萬元之借款，均非原告個人借款，竟
    全數撥到原告個人在中國農民銀行10319-2號支票帳戶，是
    原告雖以上開支票帳戶支付興建第一間加油站之工程款，但
    不能以此主張該帳戶之金錢均屬其個人所有。
  6.原告所提出訴外人癸○○、辛○○○簽名之「終止借名登記
    協議書」至多只能證明該二人與原告彼此間之法律關係，不
    能進一步推論全部股東包括被告乙○○與原告均是借名登記
    之法律關係。況辛○○○於庭訊時就協議書是何人交付，以
    及在何處簽訂竟為忘記之證述，顯不符常情，故該終止借名
    登記協議書為原告臨訟製作之可能性極高，被告否認該2份
    文書之真正，原告自應就被告乙○○借名登記乙事舉證以實
    其說，原告既未能舉證，其訴應予駁回。
四、兩造不爭執事項
 (一)訴外人戊○○、己○○○為夫妻關係，育有4女、3子，依序
    為訴外人庚○○○、辛○○○、被告乙○○，原告、訴外人
    壬○○、被告丙○○、訴外人癸○○。壬○○於70年8月5日
    死亡、戊○○於73年5月13日死亡，己○○○於95年10月15
    日死亡。被告丙○○與被告甲○○於80年4月6日結婚，被告
    乙○○於78年9月21日經台灣台北地方法院以78年度禁字第
    39號裁定宣告禁治產，指定監護人為己○○○，己○○○死
    亡後，原告自95年11月30日起擔任被告乙○○之監護人。
(二)戊○○之不動產遺產詳如附表所載，由原告丁○○、被告丙○○、乙○○、即訴外人癸○○共同繼承，每人應有部分各
    4分之1。
(三)○○公司於81年5月20日設立，登記資本額1,200萬元，股東
    為原告、被告丁○○、甲○○、乙○○、訴外人癸○○等5
    人，每人出資額各登記為240萬元。83年1月13日，○○公司
    所屬○○加油站（位於台北縣瑞芳鎮○○○路○號，坐落土
    地為附表編號1之土地）建造完成，開始營業；92年3月間，
    增設○○加油站（位於台北縣瑞芳鎮○○○路356號）加入
    營業。
 (四)○○加油站股份有限公司於91年6月20日設立，登記資本額1
    ,200萬元，股東為原告、被告丙○○、甲○○、訴外人寅○○、辛○○○等5人，登記之股份除原告為72萬股外，餘皆
    為12萬股。92年12月19日○○公司所屬○○加油站（位於台
    北縣瑞芳鎮○○路93之3號）開始營業。
 (五)訴外人癸○○於98年5月15日簽立「終止借名登記協議書」
    ，該協議書記載癸○○終止其名義為○○公司股東之借名登
    記，登記出資權利無條件移轉登記予丁○○。
 (六)訴外人辛○○○於98年5月14日簽立「終止借名登記協議書
    」，該協議書記載辛○○○終止其名義為○○公司股東之借
    名登記，登記出資權利無條件移轉登記予丁○○。
 (七)原告以基隆東信路郵局第96號存證信函通知被告丙○○、甲○○，表示終止被告丙○○、甲○○名義為○○公司、○○
    公司股東之借名登記，上開函件於98年5月27日送達，原告
    以本件起訴狀繕本送達被告乙○○之特別代理人為終止被告
    乙○○名義為○○公司股東之借名登記之意思表示。
 (八)○○公司設立時，所有股東包括原告、被告丙○○、甲○○
    、乙○○及訴外人癸○○均未實際繳納股款，而係由會計師
    以短期借款方式，取得資本額1,200萬元之驗資證明。
 (九)附表編號2之建物為興建○○加油站而拆除，之後再興建台
    北縣瑞芳鎮○○段○○○段826建號（即門牌號碼台北縣瑞
    芳鎮○○路○號○至○樓，總面積179.61㎡），所有權人登記
    為○○公司。
(十)○○加油站、○○加油站、○○加油站興建及開辦費用分別
    為25,176,174元、26,334,786元、37,395,045元。
    上開事實，為兩造所不爭，並有戶籍謄本、戶籍登記資料、
    附表編號1至5所示土地及建築改良物登記簿、委託書、○○
    有限公司及○○公司設立登記事項卡、董事及股東名單、股
    東名簿、公司設立登記資本額查核報告書、設立登記股東繳
    納股款明細表、資產負債表、台北市第一信用合作社長安分
    社存戶○○公司籌備處第00-0000號活期存款存摺、土地銀
    行基隆分行存戶○○公司籌備處第000000000000號活期存款
    存摺、癸○○、辛○○○同意終止借名登記協議書、基隆東
    信郵局第96號存證信函、附表編號2房屋之建物登記第一類
    謄本、台北縣瑞芳鎮○○段○○○段826建號建物登記第二
    類謄本、○○公司○○加油站、○○加油站及○○加油站新
    建工程暨開辦費用明細表等件影本在卷可稽，自堪信為真實
    。
五、按稱「借名登記」者，謂當事人約定一方將自己之財產以他
    方名義登記，而仍由自己管理、使用、處分，他方允就該財
    產為出名登記之契約，其成立側重於借名者與出名者間之信
    任關係，在性質上應與委任契約同視，倘其內容不違反強制
    、禁止規定或公序良俗者，固應賦予無名契約之法律上效力
    ，並類推適用民法委任之相關規定（最高法院98年度台上字
    第990號判決意旨參照）。惟按當事人主張有利於己之事實
    ，就其事實有舉證之責任，民事訴訟法第277條定有明文。
    又民事訴訟如係由原告主張權利者，應先由原告負舉證之責
    ，若原告先不能舉證，以證實自己主張之事實為真實，則被
    告就其抗辯事實即令不能舉證，或其所舉證據尚有疵累，亦
    應駁回原告之請求（最高法院17年上字第917號判例意旨參
    照）。本件原告主張○○公司、○○公司係由其獨力出資及
    經營，被告等3人僅係出借名義擔任名義上股東，兩造間存
    在借名登記關係等情，為被告所否認，並以前揭情詞置辯，
    是
    本件爭點在被告等3人就前揭○○公司出資額及○○公司股
    份之登記是否與原告間存有借名登記之法律關係？而欲判斷
    此爭點首應審酌者為○○公司、○○公司是否由原告獨力出
    資及經營？此部分並應由原告負舉證責任。茲就○○公司、
    ○○公司分述如下：
  (一)○○公司部分
  1.查○○公司於81年5月20日設立登記時，所有股東包括原告
    、被告丙○○、甲○○、乙○○及訴外人癸○○均未實際繳
    納股款，而係由會計師以短期借款方式，取得資本額1,200
    萬元之驗資證明等情，已如前述，顯見○○公司設立登記時
    之出資額1,200萬元，並非原告所出資，自難認○○公司設
    立登記時，兩造間已有原告約定將自己之財產以被告等3人
    名義登記，而仍由自己管理、使用、處分，被告等3人允就
    該財產為出名登記之借名登記契約存在。且倘被告等3人僅
    係為因應公司法之規定而由原告借名登記之股東，依一般社
    會常情及經驗法則，實際出資者理應將自己之出資額登記占
    ○○公司之絕大部分，以保障自己之權益，何以本件○○公
    司之股東5人，每人出資額均相同登記為240萬元？是原告主
    張其與被告等3人就前揭○○公司出資額間存有借名登記之
    法律關係，已難遽採。
  2.原告雖主張嗣○○公司設立○○加油站之興建及開辦費用2
    千5多萬元均係由其貸款及10餘年養豬所得及結束養豬事業
    出售全部豬隻之資金獨力出資，貸款部分亦由其養豬所得清
    償，可見被告等3人係借名登記之股東云云，並提出○○公
    司○○加油站新建工程暨開辦費用明細表暨支付憑據、中國
    農民銀行基隆分行農業信用保證基金保證費收入通知單、丁○○深澳坑豬舍台北縣樹林家畜市場出豬記錄、切結書、農
    建放款放款帳、借貸申請書、原告彰化商業銀行帳號00000-
    0 號活期儲蓄存款存摺明細、瑞芳地區農會信用部帳號0000
    號活期存款帳卡、瑞芳地區農會帳號0000號活期存款存摺明
    細、瑞芳地區農會帳號00000000000000號存摺明細、原告配
    偶寅○○彰化商業銀行帳號00-0000-0號活期儲蓄存款存摺
    明細、債務清償證明書、○○公司○○加油站82至84年建站
    費用支票兌現存根聯、財團法人農業信用保證基金授權案件
    追認保證書、借據、無擔保放款帳、擔保放款帳、台灣地區
    養豬場資料建檔卡等件為證。惟查：
  ①原告自承因欠缺資金，故為建造○○加油站而先後於82年5
    月15日、同年11月22日、83年1月12日向中國農民銀行基隆
    分行貸款500萬元、570萬元、200萬元，金額合計1,270萬元
    （見原告所提民事辯論意旨狀），且依原告所提出其個人於
    金融機構之往來明細，於81年5月20日○○公司設立登記前
    ，其於瑞芳地區農會信用部之存款大多在數萬至2、30萬間
    ，最多僅達50餘萬，於83年1月13日○○加油站完工開業前
    存款最多時亦未超過百萬元；而彰化商業銀行之存款則自79
    年7月25日至81年5月20日○○公司設立前僅餘708元，於83
    年1月13日○○加油站完工開業前存款最多亦僅達80餘萬元
    ，且上開2帳戶於81年5月20日時，亦分別僅有376,404元、
    708 元，可見原告於○○公司設立至該公司所屬○○加油站
    興建開業前，並無足夠之現有資金得以投入，而係用前揭貸
    款所得款項支應○○加油站開業前所須之開辦及興建費用（
    依原告所提出原證17A1至A7○○公司○○加油站新建工程暨
    開辦費用明細表可知，○○加油站開業前實際支付之工程款
    為8,395,483元，詳見被告民事答辯(二)暨聲請調查證據狀附
    表一所示，原告對此表亦未予爭執）。又前揭第2筆570萬元
    貸款係以○○公司為借款人，原告、被告丙○○、乙○○及
    訴外人癸○○為擔保品提供人兼連帶保證人、訴外人己○○○為連帶保證人申貸而來，有原告提出之借據在卷可稽（見
    原證32-1），而○○公司為依法經設立登記而成立之有限公
    司，具有獨立之法人格，以公司名義之借款並不等同於公司
    負責人個人之借款，是原告雖係○○公司之董事長，亦不能
    認定此筆570萬元貸款係屬原告個人貸得之出資。至前述第1
    筆500萬元貸款、第3筆200萬元貸款於借款時，固以原告為
    借款人，然此2筆貸款，被告丙○○均擔任連帶保證人，有
    原告提出之借據、無擔保放款帳、擔保放款帳附卷可參（見
    原證31-2、31-3、33-2），且原告、被告丙○○、乙○○及
    訴外人癸○○並於82年7月26日提供渠等共有之附表編號1、
    編號3至5之不動產作為前述第1筆500萬元貸款之擔保，分別
    設定840萬元、600萬元之最高限額抵押權與中國農民銀行，
    其中附表編號1不動產之840萬元設定部分，將原告、被告丙○○、乙○○及訴外人癸○○、○○公司併列為債務人；附
    表編號3至5不動產之600萬元設定部分，則將原告、被告丙○○、乙○○及訴外人癸○○併列為債務人，有原告提出之
    他項權利證明書、台灣省台北縣土地登記簿各2份附卷可參
    （見原證31-4、31-5），顯見被告丙○○、乙○○雖非第1
    筆500萬元貸款借款時之借款人，惟除被告丙○○於借款時
    擔任連帶保證人外，嗣於82年7月26日被告丙○○、乙○○
    復提供附表編號1、編號3至5之共有不動產為擔保，並變更
    為債務人，是該筆500萬元貸款亦難認係原告之獨力出資。
    再原告自承前述第2筆570萬元貸款及第3筆200萬元貸款，嗣
    係於83年12月16日，以○○公司為借款人，並提供原告、被
    告丙○○、乙○○及訴外人癸○○共有之附表編號1、3至5
    不動產及○○公司所有台北縣瑞芳鎮於○○○段826建號（
    即門牌號碼台北縣瑞芳鎮○○路○號○至○樓，總面積179.61
    ㎡）為擔保物，變更設定最高限額抵押權金額為1,560萬元
    ，向中國農民銀行貸款770萬元而予以清償（見原告所提民
    事辯論意旨狀），故前揭第2筆570萬元貸款係由○○公司申
    貸，亦由○○公司償還，更足證非屬原告之出資。而第3筆
    貸款200萬元，雖由原告借款出資，然嗣既由○○公司貸款
    清償，此部分亦難認係原告之實質出資。復依原告提出之○○加油站開辦費用暨新建工程費用明細表及原告中國農民銀
    行帳號00000000000號活期存款存摺、○○公司中國農民銀
    行帳號00000000000號活期存款存摺明細、無擔保放款帳觀
    之（見原證17-A10、A10-1至10、原證31-3），原告前揭第1
    筆500萬元借款，除利息支出大部分係由原告前揭帳戶支出
    外，於83年11月1日、84年1月11日、84年2月3日各200萬元
    、100萬元、200萬元，合計500萬元之還款，均由○○公司
    前揭帳戶支付，故此筆500萬元借款於借款時雖以原告為借
    款人，惟嗣又增列被告丙○○、乙○○及訴外人癸○○為債
    務人，最後則由○○公司清償，益見此筆500萬元出資非由
    原告獨力出資及清償甚明。又83年12月16日向中國農民銀行
    貸得之770萬元貸款，係以○○公司為借款人，且以附表編
    號1、3至5及○○公司前揭建號供擔保，並於83年12月9日變
    更原抵押權設定登記時將原告、被告丁○○、乙○○、訴外
    人癸○○、○○公司併列為債務人，且84年12月14日清償時
    亦載明○○公司、原告、被告丁○○、乙○○、訴外人癸○○為借款人，有台灣省台北縣土地登記簿、他項權利證明書
    、債務清償證明書附卷可參（見原證31-4、31-5、32-2、被
    證2），是此筆770萬元之出資，亦非原告獨力出資至明，故
    原告稱前揭1,270元之貸款均由其獨力出資及清償，與附表
    編號1、3至5共有土地或被告等人均無關云云，即難採信。
  ②原告雖稱興建○○加油站貸款不足之1,000多萬元部分及前
    揭貸款均係由其10餘年養豬所得及結束養豬事業出售全部豬
    隻之資金所支付及清償云云，惟為被告所否認，且原告並未
    提出其個人養豬所得資金用於支付○○加油站興建及開辦費
    用或匯至中國農民銀行、○○公司前揭帳戶用以還款之證明
    ，故其所稱，尚不足採。又原告主張其80年4月至84年10月
    間出售豬隻得款合計共16,038,968元（其中10,643,908元係
    81 年5月至84年10月間批售至台北縣樹林家畜市場所得，其
    餘5,395,060元係80年4月至82年12月間自行在瑞芳傳統市場
    零售），固提出周轉金現金存入記錄表、丁○○深澳坑豬舍
    台北縣樹林家畜市場出豬記錄及原告彰化商業銀行帳號0000
    0-0號活期儲蓄存款存摺、瑞芳地區農會信用部活基存款帳
    卡、原告瑞芳地區農會帳號0000號活期存款存摺、訴外人馮
    添壽出具之證明書為證（見原證16-5），然亦為被告所否認
    ，且依原告所提存摺及活期存款帳卡，除記載「1461」為農
    會供銷、「1263」農會推廣部，與豬隻之出售有關外，其餘
    均無法證明存入之款項為賣豬之貨款。而依卷內台北縣瑞芳
    地區農會99年2月22日北縣瑞農計字第0990010125號函所附
    原告參加毛豬運輸保險之記帳憑證所示，原告透過瑞芳農會
    出售（即批售部分）之豬隻僅1, 618頭，且原告主張出售豬
    隻所得豬款，均未扣除飼養豬隻應花費之成本，而經以行政
    院農業委員會所統計基隆市於81年至84年間供應屠宰豬隻頭
    數及活體重量資料、台灣省政府農林廳統計之81年至84年間
    養豬戶每百公斤獲利資料為基礎（見被證12至14），計算原
    告81年5月至84年10月3年6個月期間，透過瑞芳地區農會出
    售豬隻1618頭之獲利亦僅1,972,243元（詳見被告丙○○、
    甲○○所提民事答辯(二)暨聲請調查證據狀附表2原告透過台
    北縣瑞芳地區農會出售豬隻獲利表，此計算經核無誤，原告
    就此亦未爭執），故原告主張其批售豬隻得款10,643,908元
    云云，縱係屬實，亦非全部均為原告之獲利。況原告前揭豬
    隻係於3年6月期間分批出售，並非1次全部出售，故上述獲
    利再扣除於該3年6個月期間，原告個人及家庭日常生活所需
    ，則其可動用之所得更少，是原告主張興建○○加油站貸款
    不足之1,000多萬元及前揭貸款全部係由其賣豬所得款項支
    付與清償，即不可採。又原告主張80年4月起至82年12月間
    ，其未透過農會而自行出售豬隻得款5,395,060元乙節，因
    被告否認訴外人馮添壽出具證明書之形式及實質真正，原告
    亦未提出其他證據證明此等款項確係其自行出售豬隻得款，
    自難認為真實。且縱原告之主張屬實，然此部分款項亦係於
    1年8月期間分批出售，且為原告當時主要生活經濟來源，故
    扣除養豬成本及原告個人、家庭日常生活所需，原告可動用
    者亦不多，此觀原告上述瑞芳農會存摺於上開期間內之存款
    大都為數萬至1、20萬不等，82年2月1日存款最多時亦未達
    百萬即明，否則○○加油站83年1月13日開業前所應支付之
    金額為800多萬，已如前述，而依原告主張其於83年1月13日
    開業前之出售豬隻款項亦已達近800萬元（5,395,060+146,5
    72+150,798+186,735+166,049+176,296+185,826+166,228 +
    +162,570+166,377+161,173+208,392+203,499+246,878=7,7
    22,453），又何需於83年1月12日前即向中國農民銀行貸款
    高達1,270萬元？況○○加油站興建及開辦費用達2,500萬元
    ，縱原告主張前揭出售豬隻款全部屬實，最多亦為1,600萬
    元，則其支付貸款不足之1,000多萬元後，如何還有能力再
    清償1,270萬元之貸款？由此益見原告主張興建○○加油站
    貸款不足之1,000多萬元部分及前揭貸款均由其10餘年養豬
    所得及結束養豬事業出售全部豬隻之資金所支付及清償云云
    ，不足採信。
  ③又證人癸○○固到庭證稱：是原告出資建造及經營○○加油
    站，所借款項都是原告去清償的，是原告以賣豬所得款項去
    清償借款等語；證人游張花眉亦到庭證稱：○○加油站係原
    告出資建造及經營等語（以上均見本院98年10月15日言詞辯
    論筆錄），惟證人游張花眉證述係聽聞訴外人己○○○所言
    而悉上情，此部分係屬傳聞證據，自不足採，而證人癸○○
    並未參與○○公司之經營，且就興建○○加油站花費多少、
    84 年底原告賣掉豬隻金額為何，均證述不知情，故其證述
    ○○加油站係原告出資建造及經營，自難採信。且證人癸○○證稱因銀行一切都是原告帳戶，故設立○○公司資金均係
    由原告出資等語，亦與前揭事證不符，是難以其前揭證述，
    認定○○加油站全由原告出資及經營。
  3.綜上所述，○○公司設立登記時，所有股東均未實際出資，
    嗣向銀行申貸而得之1,270萬元，雖可認係出資額1,200萬元
    之補繳，然該1,270萬元，或初由原告為借款人，嗣併列被
    告丙○○、乙○○等人為債務人，並由○○公司清償（500
    萬元部分）；或由○○公司貸款及清償（570萬元部分）；
    或由原告貸款而由○○公司清償（200萬元部分）；或由○○公司借款，原告與被告丙○○、乙○○等人併列為債務人
    （770萬元部分），均非原告獨力出資及清償，是原告主張
    ○○公司設立登記之出資額均由其獨力出資及清償，被告等
    3 人係借名登記之股東云云，顯不足採。況被告丙○○、乙○○除就前揭貸款擔任連帶保證人、債務人及提供渠等共有
    土地供貸款擔保外，復為興建○○加油站，同意將與原告及
    訴外人癸○○共同之如附表編號2之建物拆除，且提供附表
    編號1土地供○○加油站無償使用，倘渠等僅係借名登記股
    東，何需負擔如此大之責任及犧牲？此顯與一般常情不符，
    由此益見被告丙○○、乙○○非借名登記之股東至明。原告
    雖稱其因被告丙○○為前揭付出，已支付800多萬之代價，
    並非無償云云，然此800多萬元之支出，亦有可能係股東之
    分紅，故尚難以此支付，即認定係借名股東之代價，況原告
    自稱此給付並非當初與被告丙○○、甲○○約定好之代價，
    係其自己決定給他們這些金錢等語（見本院100年4月20日言
    詞辯論筆錄），顯見被告丙○○、乙○○並非因與原告間已
    有借名登記對價給付之約定，而願為前揭付出，且原告於另
    案偵查時亦供稱「乙○○她是禁治產人，但她有領股東分紅
    ，所以列為薪資所得」「（公司到底有無分紅給股東）有，
    因為○○加油站的土地他們都有持有……」等語（見本院10
    0年4月20日言詞辯論筆錄及卷附另案偵查98年3月25日偵訊
    筆錄），更足見被告丙○○、乙○○係因提供土地供○○加
    油站使用而為實質股東，故享有股利分紅至明，是原告主張
    被告丙○○、乙○○為借名登記股東，自不足採。而被告甲○○雖未出資，亦未擔任前揭貸款之連帶保證人、債務人或
    提供房產供擔保，然○○公司1,200萬元之出資額並非由原
    告獨力出資，已如前述，且原告復未能舉證證明其與被告甲○○間有借名登記之合意及事實存在，則其主張與被告甲○○間就○○公司出資額有借名登記關係存在，亦屬無據，尚
    難以被告甲○○未出資或對前揭貸款之出資額付出心力，即
    認其與原告間有借名關係存在。
  4.至證人癸○○雖證稱：其係借名登記股東等語（見本院98年
    10 月15日言詞辯論筆錄），並有其出具之終止借名登記協
    議書在卷可按（見原證9），然借名登記之合意係存在原告
    與各該借用名義登記人間，故此部分證據僅能證明證人癸○○與原告間具有借名登記之法律關係存在，尚難以此推論原
    告與被告3人間存有借名登記之法律關係，且證人癸○○亦
    證述：其於○○公司設立登記時人在美國唸書，不知○○公
    司設立係何人決定等語（見同上言詞辯論筆錄），顯見其就
    ○○公司設立登記過程並不知悉，故其此部分證言，自不足
    作為兩造間就○○公司出資額有借名登記法律關係存在之證
    據。另原告既未能舉證證明兩造間就○○公司設立登記之出
    資額間有借名登記之合意，則○○公司嗣興建○○加油站之
    興建費用縱係由原告出資，亦係原告得主張增資以稀釋被告
    3人之股份或依其他法律關係向○○公司請求返還款項之問
    題，尚難據以推論公司設立登記時，被告3人即為借名登記
    股東；又「企業所有與企業經營分離」原則，乃公司法之基
    本理念，股東不必直接參與企業之經營，僅需就所認股份出
    資並負擔盈虧即可，故○○公司縱係由原告獨自經營，亦無
    從據以推論兩造間就○○公司出資額間具有借名登記之法律
    關係，故兩造就此部分之爭執，爰不予以論述，併此敘明。
 (二)○○公司部分
  1.原告主張○○公司設立登記之資本額1,200萬元，除其中93
    萬元係向訴外人辛○○○借得外，餘皆由原告獨力出資等情
    ，固據提出○○○○加油站丁○○獨資興建資金資力證明明
    細表、原告及其配偶、子女、○○公司、○○公司金融帳戶
    存摺明細資料為證（見原證20，原告誤載為被證20），惟依
    原告所提出之前揭資料觀之，○○公司土地銀行0000000000
    00號帳戶存摺內於91年6月4日、6月5日雖分別有93萬元、8
    37萬元、270萬元之資金存入，金額達12,001,000元，然除
    其中93萬元載明係辛○○○匯款入戶外，其他2筆以轉帳、
    現金存入之資金，究係何人轉帳、何人以現金匯入，則未見
    原告提出任何證據佐證，且依本院向原告往來銀行調取之原
    告在各該銀行之存款往來明細資料，亦未見原告於91年6月5
    日有匯款至上述○○公司帳戶之情形，有台灣土地銀行基隆
    分行99年3月26日基密字第0990000231號函附客戶歷史交易
    交易明細查詢資料、中國信託商業股份有限公司99年3月24
    日中信銀字第09922271204051號函附歷史交易查詢報表、台
    灣銀行基隆分行99年3月25日基隆營密字第0990001231號函
    附客戶所有存款明細查詢單、彰化銀行瑞芳分行99年3月23
    日彰瑞字第992502號函附存摺存款帳號資料及交易明細查詢
    、台灣銀行基隆分行99年3月25日基隆營密字第0990001231
     號函附客戶所有存款明細查詢單、合作金庫商業銀行東基
    隆分行99年4月2日合金東基字第0990001134號函附存款對帳
    單、台北縣瑞芳地區農會99年4月22日北縣瑞農信字第09900
    10281號函附活期存款帳卡及帳戶交易明細表在卷可稽，故
    原告主張○○公司設立登記之資本額1,200萬元係由其出資
    ，被告丙○○、甲○○係借名登記之股東云云，即不足採。
  2.又原告主張係因應公司法之規定，而借用被告丙○○、甲○○之名義擔任股東，惟○○公司係於91年6月20日設立登記
    ，而公司法第2條之規定於90年11月12日已將股份有公司原
    規定需由7人以上股東組成，修正為僅需2人以上股東或政府
    、法人股東1人所組成即可，且○○公司設立登記時，原告
    已有配偶及子女，則倘○○公司資本額均由其出資，其根本
    無借用被告丙○○、甲○○名義登記為股東之必要，益見原
    告主張被告丙○○、甲○○係借名登記股東云云，不足採信
    。原告雖主張其於86年6月間即以○○公司籌備處名義與簽
    約租地、申請主管機關許可及審查，就○○公司名稱及組織
    於公司法90年11月12日修正前即已預定及特定，不得變更，
    而86年間股份有限公司須由股東7人組成，故斯時即已洽詢
    借用自家人（含被告丙○○、甲○○）名義為股東，是於91
    年6月20日申請設立時，即以預定之○○公司名稱及組織而
    借用被告丙○○、甲○○擔任股東為設立登記云云。然依公
    司名稱及業務預查審核準則第1條規定，股份有限公司設立
    名稱預查申請案係以將來設立登記時股份有限公司之發起人
    為申請人，並未規定需提出公司股東之名冊，且以○○公司
    籌備處名義與他人簽約、申請主管機關許可及審查，為求日
    後主體一致，其所不得變更者係公司名稱，並非公司組織，
    故原告主張○○公司名稱及組織於公司法修正前即已預定及
    特定，不得變更云云，顯不足採。況原告自承於91年6月20
    日經會計師告知股份有限公司成立不需股東7人，故將原預
    定以未成年子女子○○、丑○○為股東部分捨棄（見原告提
    出之民事準備(六)狀），顯見公司設立登記時並無股東不得變
    更之問題，則原告於知悉股份有限公司成立不需股東7人後
    ，竟捨棄未成年子女擔任股東，仍未將被告丙○○、甲○○
    剔除於股東之外，更足見被告丙○○、甲○○非借名登記之
    股東甚明。
  3.至證人辛○○○雖證述：其未出資，係原告借用其名義登記
    為○○公司股東等語（見本院98年10月15日言詞辯論筆錄）
    ，並有其出具之終止借名登記協議書在卷可按（見原證9）
    ，惟借名登記之合意係存在原告與各該借用名義登記人間，
    故證人辛○○○此部分證言，僅能證明其與原告間存有借名
    登記之法律關係，尚難以此推論原告與被告丙○○、甲○○
    間就○○公司存有借名登記之法律關係存在。
  4.綜上所述，原告既未能證明○○公司設立登記之1,200萬資
    本額均由原告獨力出資，復未能舉證證明其與被告丙○○、
    甲○○間有借名登記之合意及事實存在，則其主張與被告丙○○、甲○○間就○○公司出資額有借名登記關係存在，即
    屬無據。至原告主張○○公司嗣興建○○加油站之興建費用
    均係由原告出資部分，因原告自承：第3間加油站（即○○
    加油站）係用第1間加油站（即○○加油站）之盈餘及部分
    用原告家族自有資金建造等語（見本院99年7月15日言詞辯
    論筆錄），而被告丙○○、甲○○並非○○公司借名登記股
    東，業如前述，故以○○加油站之盈餘興建○○加油站，應
    認丙○○、甲○○亦有出資，況縱原告此部分主張屬實，亦
    係原告得主張增資以稀釋被告丙○○、甲○○股份或依其他
    法律關係向○○公司請求返還款項之問題，尚難據以推論公
    司設立登記時，被告丙○○、甲○○即為借名登記股東，故
    就兩造此部分之爭執，亦不予以論述，併此敘明。
六、綜前所述，原告依借名登記契約終止後之返還請求權，請求
    被告丙○○、甲○○、乙○○應將於○○公司各240萬元之
    出資額，被告丙○○、甲○○應將於○○公司12萬股（每股
    10元）之股份，移轉登記與原告，均無理由，應予駁回。又
    原告之訴既經駁回，其假執行之聲請即失所附麗，應併予駁
    回。
七、本件事證已臻明確，兩造其他攻擊、防禦方法，及提出未援
    用之證據，經斟酌後認不影響判決結果，無逐一論述必要，
    併此敘明。
八、據上論結，本件原告之訴為無理由，爰依民事訴訟法第78條
    之規定，判決如主文。
中　　華　　民　　國　 100　　年　　5 　　月　　20　　日
　　              家事法庭法　官　王美婷
以上正本係照原本作成。
如對本判決上訴，須於判決送達後廿日內向本院提出上訴狀。
如委任律師提起上訴者，應一併繳納上訴審裁判費。
中　　華　　民　　國　 100　　年　　5 　　月　　20　　日
                          書記官  明祖斌
附表：
┌─┬────────────────┬────────┬─────────┐
│編│土地、建物座落位置(臺北縣瑞芳鎮 │面積(平方公尺)  │繼承人(所有人)    │
│號│改制為新北市瑞芳區，以下均同)   │所有權範圍      │及其持份          │
├─┼────────────────┼────────┼─────────┤
│1 │台北縣瑞芳鎮○○○段○○○段  │ 314            │丁○○1/4         │
│  │95-16號                         │ (全部)         │丙○○1/4         │
│  │                                │                │乙○○1/4         │
│  │                                │                │癸○○1/4         │
├─┼────────────────┼────────┼─────────┤
│2 │同上段500建號即門牌台北縣瑞芳鎮 │ 68.31          │丁○○1/4         │
│  │○○○路○號○樓                  │ (全部)         │丙○○1/4         │
│  │                                │                │乙○○1/4         │
│  │                                │                │癸○○1/4         │
├─┼────────────────┼────────┼─────────┤
│3 │台北縣瑞芳鎮○○段1030地號      │ 108.85         │丁○○1/8         │
│  │(重測前台北縣瑞芳鎮○○○段     │ (1/2)          │丙○○1/8         │
│  │165-194地號)                    │                │乙○○1/8         │
│  │                                │                │癸○○1/8         │
├─┼────────────────┼────────┼─────────┤
│4 │同上段509建號(重測前904建號)即  │ 56.69          │丁○○1/4         │
│  │門牌台北縣瑞芳鎮○○街○○-○號○樓 │ (全部)         │丙○○1/4         │
│  │                                │                │乙○○1/4         │
│  │                                │                │癸○○1/4         │
├─┼────────────────┼────────┼─────────┤
│5 │同上段595建號(重測前905建號)即  │ 56.69          │丁○○1/4         │
│  │門牌台北縣瑞芳鎮○○街○○-○號○樓 │ (全部)         │丙○○1/4         │
│  │                                │                │乙○○1/4         │
│  │                                │                │癸○○1/4         │
└─┴────────────────┴────────┴─────────┘
